---
title: "Praktikum PADK P6"
author: "Anindya Septyani G1401221074"
date: "2024-09-17"
output: 
  html_document:
    theme: simplex
    toc: yes
    toc_float:
      collapsed: true
---

```{r setup, include=FALSE}
knitr::opts_chunk$set(echo = TRUE)
```

# Metriks Performansi Uji Diagnostik

## Tabel Kontingensi

Tabel kontingensi adalah tabel yang digunakan untuk menunjukkan frekuensi observasi dari kombinasi variabel kategori. Dalam konteks uji diagnostik, tabel ini membantu kita menganalisis hubungan antara dua variabel, seperti hasil prediksi dan kondisi aktual.

Contoh tabel kontingensi dari data uji diagnostik adalah sebagai berikut:

+----------------+------------------------+------------------------+---------------+
| Hasil Prediksi | Kondisi Aktual Positif | Kondisi Aktual Negatif | Total         |
+:==============:+:======================:+:======================:+:=============:+
| Positif        | a                      | b                      | a + b         |
|                |                        |                        |               |
| Negatif        | c                      | d                      | c + d         |
+----------------+------------------------+------------------------+---------------+
| Total          | a + c                  | b + d                  | a + b + c + d |
+----------------+------------------------+------------------------+---------------+

Dimana:

-   a adalah True Positive (TP): Kasus yang diprediksi positif dan memang benar positif

-   b adalah False Positive (FP): Kasus yang diprediksi positif tetapi sebenarnya negatif

-   c adalah False Negative (FN): Kasus yang diprediksi negatif tetapi sebenarnya positif

-   d adalah True Negative (TN): Kasus yang diprediksi negatif dan memang benar negatif

## Metriks Performansi Uji Diagnostik

Dari tabel kontingensi, kita dapat menghitung beberapa metrik penting untuk mengevaluasi performa sebuah uji diagnostik:

### Akurasi 

Akurasi adalah ukuran proporsi prediksi yang benar (baik positif maupun negatif) terhadap total jumlah prediksi.

Secara matematis, akurasi dinyatakan sebagai:

$$
\text{Akurasi} = \frac{a+d}{a+b+c+d}
$$

### Sensitivitas (Recall)

Sensitivitas atau recall adalah kemampuan tes untuk mendeteksi semua kasus positif yang sebenarnya. Ini adalah proporsi dari semua kasus aktual positif yang teridentifikasi dengan benar sebagai positif. Rumusnya adalah:

$$
\text{Sensitivitas} = \frac{a}{a+c}
$$

Sensitivitas memberikan informasi tentang seberapa baik tes tersebut dalam mengidentifikasi kondisi positif

### Spesifisitas

Spesifitas mengukur kemampuan tes untuk mendeteksi semua kasus negatif yang sebenarnya, yaitu proporsi dari semua kasus aktual negatif yang diidentifikasi dengan benar sebagai negatif. Rumusnya adalah:

$$
\text{Spesifisitas} = \frac{d}{b+d}
$$

Spesifisitas penting ketika kita ingin menimalkan kesalahan pada pengenalan kasus negatif.

### Presisi

Presisi juga dikenal sebagai Positive Predictive Value (PPV) adalah proporsi dari semua prediksi positif yang benar-benar positif. Presisi memberikan gambaran tentang seberapa akurat prediksi positif yang dibuat. Rumusnya adalah:

$$
\text{Presisi} = \frac{a}{a+b}
$$

Presisi penting ketika kita ingin memastikan bahwa prediksi positif kita memang benar

### Contoh Penggunaan

Misalkan kita memiliki hasil dari rapid test Covid-19 seperti berikut:

+------------------+------------------+------------------+-------+
| Hasil Rapid Test | Positif (Aktual) | Negatif (Aktual) | Total |
+:================:+:================:+:================:+:=====:+
| Positif          | 10               | 45               | 55    |
|                  |                  |                  |       |
| Negatif          | 50               | 95               | 145   |
+------------------+------------------+------------------+-------+
| Total            | 60               | 140              | 200   |
+------------------+------------------+------------------+-------+

Untuk menghitung akurasi, sensitivitas, spesifisitas, dan presisi menggunakan data di atas:

```{r}
rapid_test <- matrix(c(10, 45, 50, 95), nrow = 2, byrow = TRUE,
                     dimnames = list("Prediksi" = c("Positif", "Negatif"),
                                     "Aktual" = c("Positif", "Negatif")))
print(rapid_test)
```

```{r}
# Menghitung metrik-metrik performa
TP <- rapid_test["Positif", "Positif"] #True Positive
FP <- rapid_test["Positif", "Negatif"] #False Positive
FN <- rapid_test["Negatif", "Positif"] #False Negative
TN <- rapid_test["Negatif", "Negatif"] #True Negative
```

```{r}
# Akurasi
akurasi <- (TP + TN) / sum(rapid_test)
print(paste("Akurasi:", akurasi))
```

Perhitungan manual:

$$
\text{Akurasi}=\frac{10+95}{200}=\frac{105}{200}=0.525
$$

```{r}
# Sensitivitas (Recall)
sensitivitas <- TP / (TP + FN)
print(paste("Sensitivitas:", sensitivitas))
```

Perhitungan manual:

$$
\text{Sensitivitas}=\frac{10}{10+50}=\frac{10}{60}\approx0.167
$$

```{r}
# Spesifisitas
spesifisitas <- TN / (TN + FP)
print(paste("Spesifisitas:", spesifisitas))
```

Perhitungan manual:

$$
\text{Spesifisitas}=\frac{95}{45+95}=\frac{95}{140}\approx0.679
$$

```{r}
# Presisi (Precision)
presisi <- TP / (TP + FP)
print(paste("Presisi:", presisi))
```

Perhitungan manual:

$$
\text{Presisi}=\frac{10}{10+45}=\frac{10}{55}\approx0.182
$$

## Latihan Soal

### Soal 1 : Deteksi Penyakit Diabetes

Sebuah rumah sakit melakukan tes diagnostik untuk mendeteksi diabetes pada 300 pasien. Hasil dari tes tersebut adalah sebagai berikut

+--------------------+------------------+------------------+----------------+
| Hasil Tes Diabetes | Positif (Aktual) | Negatif (Aktual) | Total          |
+:==================:+:================:+:================:+:==============:+
| Positif            | 50               | 30               | 80             |
|                    |                  |                  |                |
| Negatif            | 20               | 200              | 220            |
+--------------------+------------------+------------------+----------------+
| Total              | 70               | 230              | 300            |
+--------------------+------------------+------------------+----------------+

Hitunglah akurasi, sensitivitas, spesifisitas, dan presisi dari tes diagnostik ini

**Jawab:**

```{r}
# Input
diabetes <- matrix(c(50, 30, 20, 200), nrow = 2, byrow = TRUE,
                     dimnames = list("Prediksi" = c("Positif", "Negatif"),
                                     "Aktual" = c("Positif", "Negatif")))
print(diabetes)
```

```{r}
# Menghitung metrik-metrik performa
TP1 <- diabetes["Positif", "Positif"] #True Positive
TP1

FP1 <- diabetes["Positif", "Negatif"] #False Positive
FP1

FN1 <- diabetes["Negatif", "Positif"] #False Negative
FN1

TN1 <- diabetes["Negatif", "Negatif"] #True Negative
TN1
```

```{r}
# Akurasi
akurasi1 <- (TP1 + TN1) / sum(diabetes)
print(paste("Akurasi:", akurasi1))
```

Perhitungan manual:

$$
\text{Akurasi}=\frac{50 + 200}{300}=\frac{250}{300}=0.833
$$

```{r}
# Sensitivitas (Recall)
sensitivitas1 <- TP1 / (TP1 + FN1)
print(paste("Sensitivitas:", sensitivitas1))
```

Perhitungan manual:

$$
\text{Sensitivitas}=\frac{50}{50+20}=\frac{50}{70}=0.714
$$

```{r}
# Spesifisitas
spesifisitas1 <- TN1 / (TN1 + FP1)
print(paste("Spesifisitas:", spesifisitas1))
```

Perhitungan manual:

$$
\text{Spesifisitas}=\frac{200}{200+30}=\frac{200}{230}=0.869
$$

```{r}
# Presisi (Precision)
presisi1 <- TP1 / (TP1 + FP1)
print(paste("Presisi:", presisi1))
```

Perhitungan manual:

$$
\text{Presisi}=\frac{50}{50+30}=\frac{50}{80}=0.625
$$

### Soal 2 : Pengujian Efektivitas Vaksin Influenza

Sebuah uji klinis dilakukan untuk mengevaluasi efektivitas vaksin influenza pada 400 orang. Hasil pengujian adalah sebagai berikut:

+------------------+---------------------+---------------------------+-------+
| Status Vaksinasi | Terinfeksi (Aktual) | Tidak Terinfeksi (Aktual) | Total |
+:================:+:===================:+:=========================:+:=====:+
| Vaksinasi        | 10                  | 190                       | 200   |
|                  |                     |                           |       |
| Tidak Vaksinasi  | 50                  | 150                       | 200   |
+------------------+---------------------+---------------------------+-------+
| Total            | 60                  | 340                       | 400   |
+------------------+---------------------+---------------------------+-------+

Tentukan akurasi, sensitivitas, spesifisitas, dan presisi dari vaksin ini dalam mencegah infeksi influenza

**Jawab:**

```{r}
# Input
influenza <- matrix(c(10, 190, 50, 150), nrow = 2, byrow = TRUE,
                    dimnames = list("Prediksi" = c("Positif", "Negatif"),
                                    "Aktual" = c("Positif", "Negatif")))
print(influenza)
```

```{r}
# Menghitung metrik-metrik performa
TP2 <- influenza["Positif", "Positif"] #True Positive
TP2

FP2 <- influenza["Positif", "Negatif"] #False Positive
FP2

FN2 <- influenza["Negatif", "Positif"] #False Negative
FN2

TN2 <- influenza["Negatif", "Negatif"] #True Negative
TN2
```

```{r}
# Akurasi
akurasi2 <- (TP2 + TN2) / sum(influenza)
print(paste("Akurasi:", akurasi2))
```

Perhitungan manual:

$$
\text{Akurasi}=\frac{10+150}{400}=\frac{160}{400}=0.4
$$

```{r}
# Sensitivitas (Recall)
sensitivitas2 <- TP2 / (TP2 + FN2)
print(paste("Sensitivitas:", sensitivitas2))
```

Perhitungan manual:

$$
\text{Sensitivitas}=\frac{10}{10+50}=\frac{10}{60}=0.167
$$

```{r}
# Spesifisitas
spesifisitas2 <- TN2 / (TN2 + FP2)
print(paste("Spesifisitas:", spesifisitas2))
```

Perhitungan manual:

$$
\text{Spesifisitas}=\frac{150}{150+190}=\frac{150}{340}=0.441
$$

```{r}
# Presisi (Precision)
presisi2 <- TP2 / (TP2 + FP2)
print(paste("Presisi:", presisi2))
```

Perhitungan manual:

$$
\text{Presisi}=\frac{10}{10+190}=\frac{10}{200}=0.05
$$

### Soal 3 : Evaluasi Alat Tes Kehamilan

Suatu alat tes kehamilan digunakan pada 250 wanita untuk mendeteksi kehamilan. Hasil pengujian menunjukkan:

+---------------------+----------------+----------------------+-------+
| Hasil Tes Kehamilan | Hamil (Aktual) | Tidak Hamil (Aktual) | Total |
+:===================:+:==============:+:====================:+:=====:+
| Positif             | 30             | 15                   | 45    |
|                     |                |                      |       |
| Negatif             | 10             | 195                  | 205   |
+---------------------+----------------+----------------------+-------+
| Total               | 40             | 210                  | 250   |
+---------------------+----------------+----------------------+-------+

Tentukan akurasi, sensitivitas, spesifisitas, dan presisi dari vaksin ini dalam mencegah infeksi influenza

**Jawab:**

```{r}
# Input 
hamil <- matrix(c(30, 15, 10, 195), nrow = 2, byrow = TRUE,                   
                dimnames = list("Prediksi" = c("Positif", "Negatif"),                                                 "Aktual" = c("Positif", "Negatif"))) 
print(hamil)
```

```{r}
# Menghitung metrik-metrik performa 
TP3 <- hamil["Positif", "Positif"] #True Positive 
TP3

FP3 <- hamil["Positif", "Negatif"] #False Positive 
FP3

FN3 <- hamil["Negatif", "Positif"] #False Negative 
FN3  

TN3 <- hamil["Negatif", "Negatif"] #True Negative 
TN3
```

```{r}
# Akurasi 
akurasi3 <- (TP3 + TN3) / sum(hamil) 
print(paste("Akurasi:", akurasi3))
```

Perhitungan manual:

$$ \text{Akurasi}=\frac{30+195}{250}=\frac{225}{250}=0.9 $$

```{r}
# Sensitivitas (Recall) 
sensitivitas3 <- TP3 / (TP3 + FN3) 
print(paste("Sensitivitas:", sensitivitas3))
```

Perhitungan manual:

$$ \text{Sensitivitas}=\frac{30}{30+10}=\frac{30}{40}=0.75 $$

```{r}
# Spesifisitas 
spesifisitas3 <- TN3 / (TN3 + FP3) 
print(paste("Spesifisitas:", spesifisitas3))
```

Perhitungan manual:

$$ \text{Spesifisitas}=\frac{195}{195+15}=\frac{195}{210}=0.928 $$

```{r}
# Presisi (Precision) 
presisi3 <- TP3 / (TP3 + FP3) 
print(paste("Presisi:", presisi3))
```

Perhitungan manual:

$$ \text{Presisi}=\frac{30}{30+15}=\frac{30}{45}=0.67 $$

### Soal 4 : Deteksi Penyakit Jantung pada Pemeriksaan Rutin

Pada sebuah klinik, 500 pasien menjalani pemeriksaan rutin untuk mendeteksi penyakit jantung. Hasil pemeriksaan adalah sebagai berikut:

+-------------------+---------------------------+-------------------------------------+-------+
| Hasil Pemeriksaan | Penyakit Jantung (Aktual) | Tidak Ada Penyakit Jantung (Aktual) | Total |
+:=================:+:=========================:+:===================================:+:=====:+
| Positif           | 40                        | 60                                  | 100   |
|                   |                           |                                     |       |
| Negatif           | 20                        | 380                                 | 400   |
+-------------------+---------------------------+-------------------------------------+-------+
| Total             | 60                        | 440                                 | 500   |
+-------------------+---------------------------+-------------------------------------+-------+

Tentukan akurasi, sensitivitas, spesifisitas, dan presisi dari vaksin ini dalam mencegah infeksi influenza

**Jawab:**

```{r}
# Input 
jantung <- matrix(c(40, 60, 20, 380), nrow = 2, byrow = TRUE,                 
                  dimnames = list("Prediksi" = c("Positif", "Negatif"),                                                 "Aktual" = c("Positif", "Negatif"))) 
print(jantung)
```

```{r}
# Menghitung metrik-metrik performa 
TP4 <- jantung["Positif", "Positif"] #True Positive 
TP4

FP4 <- jantung["Positif", "Negatif"] #False Positive 
FP4

FN4 <- jantung["Negatif", "Positif"] #False Negative 
FN4

TN4 <- jantung["Negatif", "Negatif"] #True Negative 
TN4
```

```{r}
# Akurasi 
akurasi4 <- (TP4 + TN4) / sum(jantung) 
print(paste("Akurasi:", akurasi4))
```

Perhitungan manual:

$$ \text{Akurasi}=\frac{40+380}{500}=\frac{420}{500}=0.84 $$

```{r}
# Sensitivitas (Recall) 
sensitivitas4 <- TP4 / (TP4 + FN4) 
print(paste("Sensitivitas:", sensitivitas4))
```

Perhitungan manual:

$$ \text{Sensitivitas}=\frac{40}{40+20}=\frac{40}{60}=0.67 $$

```{r}
# Spesifisitas 
spesifisitas4 <- TN4 / (TN4 + FP4) 
print(paste("Spesifisitas:", spesifisitas4))
```

Perhitungan manual:

$$ \text{Spesifisitas}=\frac{380}{380+60}=\frac{380}{440}=0.863 $$

```{r}
# Presisi (Precision) 
presisi4 <- TP4 / (TP4 + FP4) 
print(paste("Presisi:", presisi4))
```

Perhitungan manual:

$$ \text{Presisi}=\frac{40}{40+60}=\frac{40}{100}=0.4 $$

### Soal 5 : Pengujian Efektivitas Masker dalam Mencegah Penyebaran Virus

Sebuah studi dilakukan untuk mengukur efektivitas menggunakan masker dalam mencegah penyebaran virus di antara 600 orang. Hasil Studi sebagai berikut. Hasil adalah sebagai berikut:

+--------------------------+---------------------+---------------------------+-------+
| Penggunaan Masker        | Terinfeksi (Aktual) | Tidak Terenfeksi (Aktual) | Total |
+==========================+=====================+===========================+=======+
| Menggunakan Masker       | 30                  | 270                       | 300   |
|                          |                     |                           |       |
| Tidak Menggunakan Masker |                     |                           | 300   |
+--------------------------+---------------------+---------------------------+-------+
| Total                    |                     |                           | 600   |
+--------------------------+---------------------+---------------------------+-------+
