---
title: "Praktikum PADK P3"
author: "Anindya Septyani G1401221074"
date: "2024-08-28"
output: html_document
---

```{r setup, include=FALSE}
knitr::opts_chunk$set(echo = TRUE)
```

# Uji Chi-Square

## Contoh Soal

```{r}
# Data Pengamatan
observed <- c(95, 65, 40)

# Frekuensi yang Diharapkan
expected <- c(80, 60, 60)

# Uji Khi-Kuadrat
chi_square <- sum((observed - expected)^2 / expected)
chi_square
```

```{r}
# Derajat Kebebasan
df <- length(observed) - 1

# P-Value
p_value <- pchisq(chi_square, df, lower.tail = FALSE)
p_value
```

```{r}
# Hasil Uji
if (p_value < 0.05) {
  cat("Tolak H0: Ada perubahan struktur pasar\n")
} else {
  cat("Terima H0: Tidak ada perubahan struktur pasar\n")
}
```

Karena p-value lebih kecil dari 0,05, maka kita menolak H0 yang berarti ada perubahan struktur pasar setelah inovasi yang dilakukan.

## Latihan Soal

### Soal 1

**Industri Mobil Listrik:** Misalkan pangsa pasar mobil listrik di suatu negara adalah Tesla = 50%, Nissan = 30%, dan BMW = 20%. Setelah Tesla meluncurkan model baru dengan teknologi baterai yang lebih efisien, survei pasar dilakukan dengan melibatkan 300 responden. Hasil survei menunjukkan pengguna Tesla sebanyak 180, Nissan 90, dan BMW 30 orang. Apakah ada perubahan struktur pasar mobil listrik setelah peluncuran model baru ini?

### Jawaban:

Data Expected:

Tesla = 50% x 300 = 150 orang

Nissan = 30% x 300 = 90 orang

BMW = 20% x 300 = 60 orang

```{r}
# Data Pengamatan
observedmobillistrik <- c(180, 90, 30)

# Frekuensi yang Diharapkan
expectedmobillistrik <- c(150, 90, 60)

# Uji Khi-Kuadrat
chi_squaremobillistrik <- sum((observedmobillistrik - expectedmobillistrik)^2 / expectedmobillistrik)
chi_squaremobillistrik
```

```{r}
# Derajat Kebebasan
df <- length(observedmobillistrik) - 1
df

# P-Value
p_value <- pchisq(chi_squaremobillistrik, df, lower.tail = FALSE)
p_value
```

```{r}
# Hasil Uji
if (p_value < 0.05) {
  cat("Tolak H0: Ada perubahan struktur pasar\n")
} else {
  cat("Terima H0: Tidak ada perubahan struktur pasar\n")
}
```

Karena p-value lebih kecil dari 0,05, maka **tolak H0** yang berarti bahwa ada perubahan struktur pasar mobil listrik setelah peluncuran model baru.

### Soal 2

**Pasar Smartphone:** Misalkan pangsa pasar smartphone sebelum rilis model terbaru adalah Samsung = 40%, Apple = 35%, dan Xiaomi = 25%. Setelah Apple merilis model baru dengan fitur keamanan yang ditingkatkan, survei dilakukan terhadap 400 responden. Hasil survei menunjukkan pengguna Samsung sebanyak 150, Apple 170, dan Xiaomi 80 orang. Apakah ada perubahan struktur pasar setelah peluncuran model baru Apple?

### Jawaban:

Data Expected:

Samsung = 40% x 400 = 160 orang

Apple = 35% x 400 = 140 orang

Xiaomi = 25% x 400 = 100 orang

```{r}
# Data Pengamatan
observedhp <- c(150, 170, 80)

# Frekuensi yang Diharapkan
expectedhp <- c(160, 140, 100)

# Uji Khi-Kuadrat
chi_squarehp <- sum((observedhp - expectedhp)^2 / expectedhp)
chi_squarehp
```

```{r}
# Derajat Kebebasan
df <- length(observedhp) - 1
df

# P-Value
p_value <- pchisq(chi_squarehp, df, lower.tail = FALSE)
p_value
```

```{r}
# Hasil Uji
if (p_value < 0.05) {
  cat("Tolak H0: Ada perubahan struktur pasar peluncuran model baru apple\n")
} else {
  cat("Terima H0: Tidak ada perubahan struktur pasar\n")
}
```

Karena p-value lebih kecil dari 0,05, maka **tolak H0** yang berarti bahwa ada perubahan struktur pasar setelah peluncuran model baru Apple.

## Soal 3

**Industri Pakaian Olahraga:** Misalkan pangsa pasar sebelum peluncuran koleksi terbaru Adidas adalah Nike = 45%, Adidas = 35%, dan Puma = 20%. Setelah Adidas merilis koleksi terbaru yang lebih ramah lingkungan, survei pasar dilakukan dengan melibatkan 250 responden. Hasil survei menunjukkan pengguna Nike sebanyak 120, Adidas 90, dan Puma 40 orang. Apakah ada perubahan struktur pasar sebagai akibat dari koleksi terbaru Adidas?

### Jawaban:

Data Expected:

Nike = 45% x 250 = 112,5 orang

Adidas = 35% x 250 = 87,5 orang

Puma = 20% x 250 = 50 orang

```{r}
# Data Pengamatan
observedsepatu <- c(120, 90, 40)

# Frekuensi yang Diharapkan
expectedsepatu <- c(112.5, 87.5, 50)

# Uji Khi-Kuadrat
chi_squaresepatu <- sum((observedsepatu - expectedsepatu)^2 / expectedsepatu)
chi_squaresepatu
```

```{r}
# Derajat Kebebasan
df <- length(observedsepatu) - 1
df

# P-Value
p_value <- pchisq(chi_squaresepatu, df, lower.tail = FALSE)
p_value
```

```{r}
# Hasil Uji
if (p_value < 0.05) {
  cat("Tolak H0: Ada perubahan struktur pasar\n")
} else {
  cat("Terima H0: Tidak ada perubahan struktur pasar\n")
}
```

Karena p-value lebih besar dari 0,05, maka **terima H0** yang berarti bahwa tidak ada perubahan struktur pasar sebagai akibat dari koleksi terbaru Adidas.

## Soal 4

**Pasar Media Sosial:** Misalkan pangsa pasar aplikasi media sosial adalah Instagram = 50%, TikTok = 30%, dan Twitter = 20%. Setelah TikTok menambahkan fitur baru yang menarik perhatian pengguna, survei pasar dilakukan dengan melibatkan 500 responden. Hasil survei menunjukkan pengguna Instagram 240, TikTok 180, dan Twitter 80 orang. Apakah ada perubahan struktur pasar media sosial setelah penambahan fitur baru di TikTok?

### Jawaban:

Data Expected:

Instagram = 50% x 500 = 250 orang

TikTok = 30% x 500 = 150 orang

Twitter = 20% x 500 = 100 orang

```{r}
# Data Pengamatan
observedmedsos <- c(240, 180, 80)

# Frekuensi yang Diharapkan
expectedmedsos <- c(250, 150, 100)

# Uji Khi-Kuadrat
chi_squaremedsos <- sum((observedmedsos - expectedmedsos)^2 / expectedmedsos)
chi_squaremedsos
```

```{r}
# Derajat Kebebasan
df <- length(observedmedsos) - 1
df

# P-Value
p_value <- pchisq(chi_squaremedsos, df, lower.tail = FALSE)
p_value
```

```{r}
# Hasil Uji
if (p_value < 0.05) {
  cat("Tolak H0: Ada perubahan struktur pasar\n")
} else {
  cat("Terima H0: Tidak ada perubahan struktur pasar\n")
}
```

Karena p-value lebih kecil dari 0,05, maka **tolak H0** yang berarti bahwa ada perubahan struktur pasar media sosial setelah penambahan fitur baru di TikTok.

## Soal 5

Pasar Laptop: Misalkan pangsa pasar laptop sebelum rilis model baru adalah Dell = 35%, HP = 40%, dan Lenovo = 25%. Setelah HP meluncurkan model baru dengan performa yang ditingkatkan, survei pasar dilakukan dengan melibatkan 300 responden. Hasil survei menunjukkan pengguna Dell 100, HP 140, dan Lenovo 60 orang. Apakah ada perubahan struktur pasar laptop setelah peluncuran model baru HP?

### Jawaban:

Data Expected:

Dell = 35% x 300 = 105 orang

HP = 40% x 300 = 120 orang

Lenovo = 25% x 300 = 75 orang

```{r}
# Data Pengamatan
observedlaptop <- c(100, 140, 60)

# Frekuensi yang Diharapkan
expectedlaptop <- c(105, 120, 75)

# Uji Khi-Kuadrat
chi_squarelaptop <- sum((observedlaptop - expectedlaptop)^2 / expectedlaptop)
chi_squarelaptop
```

```{r}
# Derajat Kebebasan
df <- length(observedlaptop) - 1
df

# P-Value
p_value <- pchisq(chi_squarelaptop, df, lower.tail = FALSE)
p_value
```

```{r}
# Hasil Uji
if (p_value < 0.05) {
  cat("Tolak H0: Ada perubahan struktur pasar\n")
} else {
  cat("Terima H0: Tidak ada perubahan struktur pasar\n")
}
```

Karena p-value lebih kecil dari 0,05, maka **tolak H0** yang berarti bahwa ada perubahan struktur pasar laptop setelah peluncuran model baru HP.
