---
title: "Praktikum PADK P7"
author: "Anindya Septyani G1401221074"
date: "2024-09-23"
output: 
  html_document:
    theme: simplex
    toc: yes
    toc_float:
      collapsed: true
---

```{r setup, include=FALSE}
knitr::opts_chunk$set(echo = TRUE)
```

# Uji Z untuk Kebebasan

## Membuat Tabel Kontingensi

Tabel kontingensi adalah alat dasar dalam statistik untuk menampilkan frekuensi dari kombinasi dua variabel kategorikal. Dalam konteks soal yang diberikan, variabelnya adalah status vaksinasi (Vaksin, Tidak Vaksin) dan status COVID-19 (Positif, Negatif). Tabel ini disusun sebagai berikut:

|                | Positif | Negatif | Total |
|----------------|---------|---------|-------|
| Vaksin         | 20      | 220     | 240   |
| Tidak Divaksin | 80      | 140     | 220   |
| Total          | 100     | 360     | 460   |

## Menghitung Peluang Terkena COVID-19

Untuk menghitung peluang (probabilitas) terkena COVID-19, kita fokus pada dua kelompok, yaitu kelompok yang divaksin dan tidak divaksin. Probabilitas terkena COVID-19 pada setiap kelompok dihitung sebagai:

$$
P(\text{Positif}|\text{Vaksin})=\frac{\text{Jumlah Positif pada Vaksin}}{\text{Total Vaksin}}=\frac{20}{240}=0.0833
$$

$$
P(\text{Positif}|\text{Tidak Divaksin})=\frac{\text{Jumlah Positif pada Tidak Divaksin}}{\text{Total Tidak Divaksin}}=\frac{80}{220}=0.3636
$$

## Menghitung Risiko Relatif (Relative Risk, RR)

Risiko relatif emngukur seberapa besar kemungkinan suatu kejadian terjadi pada kelompok yang terpapar (misalnya, divaksin) dibandingkan dengan kelompok yang tidak terpapar. Rumus untuk risiko relatif adalah:

$$
RR=\frac{P(\text{Positif|Vaksin)}}{P(\text{Positif|Tidak Divaksin}}
$$

Substitusi nilai yang telah dihitung:

$$
RR=\frac{0.0833}{0.3636}=0.229
$$

Ini berarti bahwa risiko terkena COVID-19 pada orang yang sudah divaksin adalah 0.229 kali risiko pada orang yang tidak divaksin. Dengan kata lain, vaksinasi menurunkan risiko terkena COVID-19.

## Uji Hipotesis Z untuk Kebebasan

Untuk menentukan apakah terdapat hubungan antara vaksinasi dan status COVID-19, kita menggunakan uji Z. Langkah-langkahnya adalah sebagai berikut:

-   **Hipotesis Nol (H0):** Tidak ada perbedaan dalam proporsi (kedua variabel saling bebas):

$$
H_0:\pi_1-\pi_2=0
$$

-   **Hipotesis Alternatif (H1):** Ada perbedaan dalam proporsi (kedua variabel tidak saling bebas):

$$
H_1:\pi_1-\pi_2\neq0
$$

-   **Statistik Uji Z:** Statistik Z dihitung dengan rumus:

$$
z = \frac{\hat{p}_1 - \hat{p}_2}{\sqrt{\hat{p}(1-\hat{p})\left(\frac{1}{n_1} + \frac{1}{n_2}\right)}}
$$

Dimana:

$$\hat{p_1}=\frac{20}{240}, \hat{p_2}=\frac{80}{220}$$ $$\hat{p}=\frac{\hat{p_1}n_1+\hat{p_2}n_2}{n_1+n_2}$$

$$z_{hit} = \frac{0.0833 - 0.3636}{\sqrt{0.2293 \times 0.7707 \left( \frac{1}{240} + \frac{1}{220} \right)}}$$

-   **Keputusan:** Bandingkan nilai Z yang dihitung dengan nilai kritis $Z_{\alpha/2}$ untuk taraf nyata 5% (biasanya $z_{0.025}\approx1.96$

Jika $|z_{hit}|\geq z_{\alpha/2}$, maka kita tolak $H_0$. Dalam hal ini:

$$
|-7.573|\geq1.96
$$

Dengan demikian, kita tolak $H_0$, dan menyimpulkan bahwa ada cukup bukti untuk mengatakan bahwa vaksin ini mempengaruhi status COVID-19 pada taraf nyata 5%.

### **Syntax R**

```{r}
# Data
positif_vaksin <- 20
negatif_vaksin <- 220
positif_tidak_vaksin <- 80
negatif_tidak_vaksin <- 140

# Peluang terkena COVID-19
p1 <- positif_vaksin / (positif_vaksin + negatif_vaksin)
p1

p2 <- positif_tidak_vaksin / (positif_tidak_vaksin + negatif_tidak_vaksin)
p2

# Relatif Relatif
r <- p1/p2
cat("Risiko Relatif: ", r, "\n")
```

```{r}
# Uji Z
n1 <- positif_vaksin + negatif_vaksin
n1

n2 <- positif_tidak_vaksin + negatif_tidak_vaksin
n2

p_combined <- (positif_vaksin + positif_tidak_vaksin) / (n1 + n2)
p_combined

z <- (p1 - p2) / sqrt(p_combined * (1 - p_combined) * (1/n1 + 1/n2))
z

z_alpha_2 <- qnorm(0.975)
z_alpha_2

# Keputusan
cat("Statistik Z: ", z, "\n")
```

```{r}
if(abs(z) >= z_alpha_2){
  cat("Tolak H0: Ada cukup bukti bahwa vaksinasi berpengaruh terhadap status COVID-19.\n")
} else {
  cat("Gagal tolak H0: Tidak ada cukup bukti bahwa vaksinasi berpengaruh terhadap status COVID-19")
}
```

## Kesimpulan

Melalui perhitungan ini, kita mendapatkan bahwa:

1.  Risiko relatif orang yang divaksinasi untuk terkena COVID-19 adalah lebih rendah dibandingkan dengan mereka yang tidak divaksinasi.
2.  Uji Z menunjukkan bahwa ada hubungan yang signifikan antara vaksinasi dan status COVID-10 yang berarti bahwa vaksinasi memiliki pengaruh terhadap kemungkinan seseorang terkena COVID-19.

## Latihan Soal

### Soal 1: Pengaruh Konsumsi Gula terhadap RIsiko Diabetes

Dalam sebuah penelitian, sebanyak 500 orang diperiksa untuk mengetahui hubungan antara konsumsi gula tinggi dengan risiko diabetes. Dari 300 orang yang didiagnosis dengan diabetes, 180 diantaranya memiliki konsumsi gula tinggi. Dari 200 orang yang tidak menderita diabetes, 50 diantaranya memiliki konsumsi gula tinggi.

**Tabel Kontingensi**

```{r}
# Input
diabetes <- matrix(c(180, 120, 50, 150), nrow = 2, byrow = TRUE,
                     dimnames = list("Prediksi" = c("Diabetes", "Tidak Diabetes"),
                                     "Aktual" = c("Gula Tinggi", "Gula Tidak Tinggi")))
print(diabetes)
```

**Peluang dan Risiko Relatif**

```{r}
# Data
TP1 <- 180 #Diabetes, Gula Tinggi
FN1 <- 50 # Tidak Diabetes, Gulang Tinggi
FP1 <- 120 # Diabetes, Gula Tidak Tinggi
TN1 <- 150 # Tidak Diabetes, Gula Tidak Tinggi

# Peluang terkena diabetes
p1_1 <- TP1  / (TP1 + FN1)
cat("Peluang terkena diabetes jika mengonsumsi gula tinggi: ", p1_1, "\n")

p1_2 <- FP1 / (FP1 + TN1)
cat("Peluang terkena diabetes jika tidak mengonsumsi gula tinggi: ", p1_2, "\n")

# Relatif Relatif
r1 <- p1_1/p1_2
cat("Risiko Relatif konsumsi gula tinggi terhadap risiko diabetes: ", r1, "\n")
```

**Uji z**

```{r}
# Uji Z
n1_1 <- TP1 + FN1
n1_1

n1_2 <- FP1 + TN1
n1_2

p1_combined <- (TP1 + FP1) / (n1_1 + n1_2)
p1_combined

z1 <- (p1_1 - p1_2) / sqrt(p1_combined * (1 - p1_combined) * (1/n1_1 + 1/n1_2))
cat("Nilai z hitung: ", z1, "\n")

ztab1 <- qnorm(0.975)
cat("Nilai z tabel: ", ztab1, "\n")
```

```{r}
if(abs(z1) >= ztab1){
  cat("Tolak H0: Ada cukup bukti bahwa mengonsumsi gula tinggi berpengaruh terhadap diabetes.\n")
} else {
  cat("Gagal tolak H0: Tidak ada cukup buktibahwa mengonsumsi gula tinggi berpengaruh terhadap diabetes.")
}
```

### Soal 2: Hubungan Antara Merokok dan Kanker Paru-paru

Sebuah studi dilakukan untuk mengevaluasi hubungan antara merokok dan kanker paru-paru. Dari 400 orang yang terdiagnosis kanker paru-paru. 250 diantaranya adalah perokok. Dari 600 orang yang tidak terdiagnosis kanker paru-paru, 200 diantaranya adalah perokok.

**Tabel Kontingensi**

```{r}
# Input 
perokok <- matrix(c(250, 150, 200, 400), nrow = 2, byrow = TRUE, 
                  dimnames = list("Prediksi" = c("Kanker Paru-paru", "Tidak Kanker Paru-paru"), 
                                  "Aktual" = c("Perokok", "Tidak Perokok"))) 
print(perokok)
```

**Peluang dan Risiko Relatif**

```{r}
# Data 
TP2 <- 250 # Kanker Paru-paru, Perokok 
FN2 <- 200 # Tidak Kanker Paru-paru, Perokok
FP2 <- 150 # Kanker Paru-paru, Tidak Perokok 
TN2 <- 400 # Tidak Kanker Paru-paru, Tidak Perokok 

# Peluang terkena Kanker paru-paru
p2_1 <- TP2  / (TP2 + FN2) 
cat("Peluang terkena kanker paru-paru pada perokok: ", p1_1, "\n")  
p2_2 <- FP2 / (FP2 + TN2) 
cat("Peluang terkena kanker paru-paru pada non perokok: ", p1_2, "\n")  

# Relatif Relatif 
r2 <- p2_1/p2_2 
cat("Risiko Relatif merokok terhadap kanker paru-paru: ", r2, "\n")
```

**Uji z**

```{r}
# Uji Z 
n2_1 <- TP2 + FN2 
n2_1  

n2_2 <- FP2 + TN2 
n2_2  

p2_combined <- (TP2 + FP2) / (n2_1 + n2_2) 
p2_combined  

z2 <- (p2_1 - p2_2) / sqrt(p2_combined * (1 - p2_combined) * (1/n2_1 + 1/n2_2)) 
cat("Nilai z hitung: ", z2, "\n")  

ztab2 <- qnorm(0.975) 
cat("Nilai z tabel: ", ztab2, "\n")
```

```{r}
if(abs(z1) >= ztab1){   
  cat("Tolak H0: Ada cukup bukti bahwa terdapat hubungan antara merokok dan kanker paru-paru.\n") 
  } else {   
  cat("Gagal tolak H0: Tidak ada cukup bukti bahwa terdapat hubungan antara merokok dan kanker paru-paru.") 
  }
```

### Soal 3: Pengaruh Latihan Fisik terhadap Obesitas

Sebuah survei dilakukan terhadap 700 orang untuk menilai hubungan antara latiihan fisik rutin dengan obesitas. Dari 300 orang yang tidak mengalami obesitas, 240 orang rutin berolahraga. Dari 400 orang yang mengalami obesitas, 150 orang rutin berolahraga.

**Tabel Kontingensi**

```{r}
# Input  
obesitas <- matrix(c(150, 250, 240, 60), nrow = 2, byrow = TRUE, 
                   dimnames = list("Prediksi" = c("Obesitas", "Tidak Obesitas"),
                                   "Aktual" = c("Rutin Berolahraga", "Tidak Rutin Berolahraga")))  
print(obesitas)
```

**Peluang dan Risiko Relatif**

```{r}
# Data  
TP3 <- 150 # Obesitas, Rutin Berolahraga 
FP3 <- 250 # Obesitas, Tidak Rutin Berolahraga
FN3 <- 240 # Tidak Obesitas, Rutin Berolahraga
TN3 <- 60 # Tidak Obesitas, Tidak Rutin Berolahraga   

# Peluang terkena obesitas
p3_1 <- FN3  / (TP3 + FN3)  
cat("Peluang tidak terkena obesitas jika rutin berolahraga: ", p3_1, "\n")   
p3_2 <- FP3 / (FP3 + TN3)  
cat("Peluang terkena obesitas jika tidak rutin berolahraga: ", p3_2, "\n")    

# Relatif Relatif  
r3 <- p3_1/p3_2  
cat("Risiko Relatif latihan fisik terhadap obesitas: ", r3, "\n")
```

Peluang risiko terkena obesitas ketika rutin berolahraga 0.76 dari orang yang tidak rutin berolahraga untuk terkena obesitas.

**Uji z**

```{r}
# Uji Z 
n3_1 <- TP3 + FN3 
n3_1  

n3_2 <- FP3 + TN3 
n3_2  

p3_combined <- (FN3 + FP3) / (n3_1 + n3_2) 
p3_combined  

z3 <- (p3_1 - p3_2) / sqrt(p3_combined * (1 - p3_combined) * (1/n3_1 + 1/n3_2)) 
cat("Nilai z hitung: ", z3, "\n")  

ztab3 <- qnorm(0.975) 
cat("Nilai z tabel: ", ztab3, "\n")
```

```{r}
if(z3 >= ztab3){   
  cat("Tolak H0: Ada cukup bukti bahwa terdapat pengaruh dari latihan fisik terhadap obesitas.\n") 
  } else {   
  cat("Gagal tolak H0: Tidak ada cukup bukti bahwa terdapat pengaruh dari latihan fisik terhadap obesitas.") 
  }
```

### Soal 4: Pengaruh Konsumsi Sayur terhadap Risiko Penyakit Jantung

Dalam sebuah penelitian, 500 orang dieriksa untuk mengamati hubungan antara konsumsi sayur harian dengan risiko penyakit jantung. Dari 200 orang yang terdiagnosis penyakit jantung, 60 diantaranya memiliki kebiasaan konsumsi sayur harian. Dari 300 orang yang tidak terdiagnosis penyakit jantung, 220 diantaranya rutin mengonsumi sayur setiap hari.

**Tabel Kontingensi**

```{r}
# Input  
jantung <- matrix(c(60, 140, 220, 80), nrow = 2, byrow = TRUE, 
                   dimnames = list("Prediksi" = c("Sakit Jantung", "Tidak Sakit Jantung"),
                                   "Aktual" = c("Rutin Konsumsi Sayur", "Tidak Rutin Konsumsi Sayur")))  
print(jantung)
```

**Peluang dan Risiko Relatif**

```{r}
# Data  
TP4 <- 60 # Sakit Jantung, Rutin Konsumsi Sayur
FP4 <- 140 # Sakit Jantung, Tidak Rutin Konsumsi Sayur
FN4 <- 220 # Tidak Sakit Jantung, Rutin Konsumsi Sayur
TN4 <- 80 # Tidak Sakit Jantung, Tidak Rutin Konsumsi Sayur

# Peluang terkena penyakit jantung
p4_1 <- TP4  / (TP4 + FN4)  
cat("Peluang terkena penyakit jantung jika rutin konsumsi sayur: ", p4_1, "\n")   
p4_2 <- FP4 / (FP4 + TN4)  
cat("Peluang terkena penyakit jantung jika tidak rutin konsumsi sayur: ", p4_2, "\n")    

# Relatif Relatif  
r4 <- p4_1/p4_2  
cat("Risiko Relatif konsumsi sayur terhadap penyakit jantung: ", r4, "\n")
```

**Uji z**

```{r}
# Uji Z 
n4_1 <- TP4 + FN4 
n4_1  

n4_2 <- FP4 + TN4 
n4_2  

p4_combined <- (TP4 + FP4) / (n4_1 + n4_2) 
p4_combined  

z4 <- (p4_1 - p4_2) / sqrt(p4_combined * (1 - p4_combined) * (1/n4_1 + 1/n4_2)) 
cat("Nilai z hitung: ", z4, "\n")  

ztab4 <- qnorm(0.975) 
cat("Nilai z tabel: ", ztab4, "\n")
```

```{r}
if(z4 >= ztab4){   
  cat("Tolak H0: Ada cukup bukti bahwa terdapat pengaruh mengonsumsi sayur terhadap risiko penyakit jantung.\n") 
  } else {   
  cat("Gagal tolak H0: Tidak ada cukup bukti bahwa terdapat pengaruh mengonsumsi sayur terhadap risiko penyakit jantung.") 
  }
```

### Soal 5: Pengaruh Konsumsi Kopi terhadap Insomnisa

Sebuah penelitian dilakukan untuk mengetahui hubungan antara konsumsi kopi dengan insomnisa. Dari 350 orang yang mengamali insomnia, 250 diantaranya rutin minum kopi. Dari 150 orang yang tidak mengalami insomnia, 50 diantaranya rutin minum kopi.

**Tabel Kontingensi**

```{r}
# Input  
insomnia <- matrix(c(250, 100, 50, 100), nrow = 2, byrow = TRUE, 
                   dimnames = list("Prediksi" = c("Insomnia", "Tidak Insomnia"),
                                   "Aktual" = c("Rutin Minum Kopi", "Tidak Rutin Minum Kopi")))  
print(insomnia)
```

**Peluang dan Risiko Relatif**

```{r}
# Data  
TP5 <- 250 # Insomnia, Rutin Minum Kopi
FP5 <- 100 # Insomnia, Tidak Rutin Minum Kopi
FN5 <- 50 # Tidak Insomnia, Rutin Minum Kopi
TN5 <- 100 # Tidak Insomnia, Tidak Rutin Minum Kopi

# Peluang terkena insomnia
p5_1 <- TP5  / (TP5 + FN5)  
cat("Peluang terkena insomnia jika rutin minum kopi: ", p5_1, "\n")   
p5_2 <- TN5 / (FP5 + TN5)  
cat("Peluang tidak terkena insomnia jika tidak rutin minum kopi: ", p5_2, "\n")    

# Relatif Relatif  
r5 <- p5_1/p5_2  
cat("Risiko Relatif konsumsi kopi terhadap insomnia: ", r5, "\n")
```

**Uji z**

```{r}
# Uji Z 
n5_1 <- TP5 + FN5 
n5_1  

n5_2 <- FP5 + TN5 
n5_2  

p5_combined <- (TP5 + TN5) / (n5_1 + n5_2) 
p5_combined  

z5 <- (p5_1 - p5_2) / sqrt(p5_combined * (1 - p5_combined) * (1/n5_1 + 1/n5_2)) 
cat("Nilai z hitung: ", z5, "\n")  

ztab5 <- qnorm(0.975) 
cat("Nilai z tabel: ", ztab5, "\n")
```

```{r}
if(abs(z5) >= ztab5){   
  cat("Tolak H0: Ada cukup bukti bahwa terdapat pengaruh konsumsi kopi terhadap insomnia.\n") 
  } else {   
  cat("Gagal tolak H0: Tidak ada cukup bukti bahwa terdapat pengaruh konsumsi kopi terhadap insomnia.") 
  }
```
