---
title: "Praktikum PADK P4"
author: "Anindya Septyani G1401221074"
date: "2024-09-04"
output:
  html_document:
    theme: yeti
    toc: true
    toc_float: true
  word_document: default
  pdf_document: default
---

```{r setup, include=FALSE}
knitr::opts_chunk$set(echo = TRUE)
```

# Uji Kebebasan Chi-Square

Uji Kebebasan Chi-Square digunakan untuk menentukan apakah ada hubungan yang signifikan antara 2 variabel kategorikal. Contohnya adalah untuk melihat apakah ada hubungan antara jenis kelamin dan tingkat kesibukkan.

## Hipotesis

-   H0 : Tidak ada hubungan antara dua variabel

-   H1 : Ada hubungan antara dua variabel

## Langkah-langkah

1.  Menyusun Tabel Kontingensi

2.  Menghitung Frekuensi yang Diharapkan (Expected Frequencies)

    $$
    E_ij = \frac {(Total Baris_i \times Total Kolom_j)}{Total Keseluruhan}
    $$

3.  Menghitung Nilai Statistik Uji Chi-Square

    $$
    x^2 = \frac {ğšº (O_ij - E_ij)^2}{E_ij}
    $$

4.  Menentukan Derajat Kebebasan (df)

    $$
    df = (Jumlah Baris - 1) \times (Jumlah Kolom - 1)
    $$

5.  Membandingkan Nilai Chi-Square dengan Nilai Kritis

    Jika nilai $X^2$ lebih besar dari nilai kritis, maka H0 ditolak

```{r}
# Data Tabel Kontingensi
data <- matrix(c(5, 26, 4, 16, 35, 5), nrow = 2, byrow = TRUE)

# Menambahkan nama baris dan kolom
rownames(data) <- c("Wanita", "Pria")
colnames(data) <- c("Tinggi", "Sedang", "Rendah")

# Uji Chi-Square
chisqtest <- chisq.test(data)

# Hasil uji
print(chisqtest)
```

```{r}
# Nilai Harapan
print(chisqtest$expected)
```

**Output:**

-   X-squared: Nilai Statistik Chi-Square yang dihitung

-   df = Derajat Kebebasan

-   P-value = Karena P-Value \> 0.05 maka terima H0, artinya tidak ada hubungan antara jenis kelamin dan tingkat kesibukan

# Uji Kehomogenan Chi-Square

Uji kehomogenan Chi-Square digunakan untuk membandingkan distribusi frekuensi dari satu variabel kategorikal pada beberapa populasi atau kelompok untuk menentukan apakah distribusi frekuensi serupa di seluruh populasi.

## Hipotesis

-   H0 : Proporsi untuk setiap kategori variabel adalah sama di semua kelompok

-   H1 : Proporsi untuk setiap kategori variabel berbeda di setidaknya satu kelompok

## Langkah-langkah

1.  Menyusun Tabel Kontingensi

2.  Menghitung Frekuensi yang Diharapkan (Expected Frequencies)

3.  Menghitung Nilai Statistik Uji Chi-Square

4.  Menentukan Derajat Kebebasan

5.  Membandingkan Nilai Chi-Square dengan Nilai Kritis

```{r}
# Data Tabel Kontingensi
data2 <- matrix(c(118, 321, 281, 523, 6, 23, 286, 551, 40, 106, 96, 235), nrow = 6, byrow = TRUE)
data2

# Menambahkan nama baris dan kolom
rownames(data2) <- c("Bachelor", "College", "Doctorate", "HS-Gard", "Master", "No HS-Grad")
colnames(data2) <- c("Wanita", "Pria")

# Uji Chi-Square untuk kehomogenan
chisqtest2 <- chisq.test(data2)

# Hasil Uji
print(chisqtest2)
```

**Output:**

Karena P-Value \< 0.05, maka H0 ditolak, artinya ada perbedaan proporsi signifikan antara jenis kelamin di berbagai tingkat pendidikan.

# Latihan Soal

## Soal 1: Hubungan antara Status Pekerjaan dan Preferensi Transportasi

Sebuah survei dilakukan untuk mengetahui apakah ada hubungan antara status pekerjaan seseorang (pekerja penuh waktu, paruh waktu, atau tidak bekerja) dan preferensi transportasi mereka (mobil pribadi, angkutan umum, atau sepeda).

**Pertanyaan: Apakah status pekerjaan seseorang memiliki hubungan yang signifikan dengan preferensi transportasi mereka?**

**Jawaban:**

**Hipotesis**

-   H0 : Tidak ada hubungan antara status pekerjaan seseorang dengan preferensi transportasi

-   H1 : Ada hubungan antara status pekerjaan seseorang dengan preferensi transportasi

```{r}
# Data Tabel Kontingensi
soal1 <- matrix(c(45, 30, 15, 20, 40, 10, 10, 50, 20), nrow = 3, ncol = 3, byrow = TRUE)

# Menambahkan nama baris dan kolom
rownames(soal1) <- c("Pekerja Penuh Waktu", "Pekerja Paruh Waktu", "Tidak Bekerja")
colnames(soal1) <- c("Mobil Pribadi","Angkutan Umum", "Sepeda")

# Melihat Tabel Kontingensi
print(soal1)
```

```{r}
# Uji Chi-Square
chisqtests1 <- chisq.test(soal1)
print(chisqtests1)
```

```{r}
# Nilai kritis 
nilaikritis1 <- qchisq(1 - 0.05, 4)
nilaikritis1
```

```{r}
# Nilai Harapan
print(chisqtest1$expected)
```

Karena X-squared \> Nilai kritis maka H0 ditolak, artinya ada hubungan antara status pekerjaan seseorang dengan preferensi transportasi.

## Soal 2: Hubungan antara Tingkat Pendidikan dan Preferensi Pembelian Online

Sebuah studi dilakukan untuk mengetahui apakah ada hubungan antara tingkat pendidikan seseorang (SD, SMP, SMA, S1) dan preferensi pembelian barang secara online (Jarang, Kadang-kadang, Sering)

**Pertanyaan: Apakah tingkat pendidikan seseorang memiliki hubungan yang signifikan dengan preferensi mereka untuk pembelian barang secara online?**

**Jawaban:**

**Hipotesis**

-   H0 : Tidak ada hubungan antara tingkat pendidikan dan preferensi pembelian online

-   H1 : Ada hubungan antara tingkat pendidikan dan preferensi pembelian online

```{r}
# Data Tabel Kontingensi
soal2 <- matrix(c(50, 20, 10, 40, 30, 30, 30, 50, 70, 20, 60, 70), nrow = 4, ncol = 3, byrow = TRUE)

# Menambahkan nama baris dan kolom
rownames(soal2) <- c("SD", "SMP", "SMA", "S1")
colnames(soal2) <- c("Jarang", "Kadang-kadang", "Sering")

# Melihat Tabel Kontingensi
print(soal2)
```

```{r}
# Uji Chi-Square
chisqtests2 <- chisq.test(soal2)
print(chisqtests2)
```

```{r}
# Nilai Kritis
nilaikritis2 <- qchisq(1 - 0.05, 6)
nilaikritis2
```

```{r}
# Nilai Harapan
print(chisqtest2$expected)
```

Karena X-squared \> Nilai Kritis, maka H0 ditolak, artinya ada hubungan antara tingkat pendidikan dan preferensi pembelian online.

## Soal 3: Hubungan antara Usia dan Penggunaan Media Sosial

Sebuah survei dilakukan untuk mengetahui apakah ada hubungan antara kelompok usia (remaja, dewasa muda, dewasa) dan frekuensi penggunaan media sosial (setiap hari, seminggu sekali, sebulan sekali)

**Pertanyaan: Apakah kelompok usia seseorang memiliki hubungan yang signifikan dengan frekuensi penggunaan media sosial mereka?**

**Jawaban:**

**Hipotesis**

-   H0 : Tidak ada hubungan antara tingkat usia dan frekuensi penggunaan media sosial

-   H1 : Ada hubungan antara tingkat usia dan frekuensi penggunaan media sosial

```{r}
# Data Tabel Kontingensi
soal3 <- matrix(c(60, 30, 10, 70, 20, 10, 30, 50, 20), nrow = 3, ncol = 3, byrow = TRUE)

# Menambahkan nama baris dan kolom
rownames(soal3) <- c("Remaja", "Dewasa Muda", "Dewasa")
colnames(soal3) <- c("Setiap Hari", "Seminggu Sekali", "Sebulan Sekali")

# Melihat Tabel Kontingensi
print(soal3)
```

```{r}
# Uji Chi-Square
chisqtests3 <- chisq.test(soal3)
print(chisqtests3)
```

```{r}
# Nilai Kritis
nilaikritis3 <- qchisq(1 - 0.05, 4)
nilaikritis3
```

```{r}
# Nilai Harapan
print(chisqtests3$expected)
```

Karena X-squared \> Nilai Kritis, maka H0 ditolak, artinya ada hubungan antara tingkat usia dan frekuensi penggunaan media sosial

## Soal 4: Hubungan antara Jenis Kelamin dan Preferensi Makanan

Penelitian dilakukan untuk mengetahui apakah ada hubungan antara jenis kelamin (pria, wanita) dan preferensi makanan farovit (daging, sayuran, makanan cepat saji)

**Pertanyaan: Apakah jenis kelamin memiliki hubungan yang signifikan dengan preferensi makanan favorit?**

**Jawaban:**

**Hipotesis**

-   H0 : Tidak ada hubungan antara jenis kelamin dan preferensi makanan favorit

-   H1 : Ada hubungan antara jenis kelamin dan preferensi makanan favorit

```{r}
# Data Tabel Kontingensi
soal4 <- matrix(c(80, 30, 40, 50, 70, 30), nrow = 2, ncol = 3, byrow = TRUE)

# Menambahkan nama baris dan kolom
rownames(soal4) <- c("Pria", "Wanita")
colnames(soal4) <- c("Daging", "Sayuran", "Makanan Cepat Saji")

# Melihat Tabel Kontingensi
print(soal4)
```

```{r}
# Uji Chi-Square
chisqtests4 <- chisq.test(soal4)
print(chisqtests4)
```

```{r}
# Nilai Kritis
nilaikritis4 <- qchisq(1 - 0.05, 2)
nilaikritis4
```

```{r}
# Nilai Harapan
print(chisqtests4$expected)
```

Karena X-squared \> Nilai Kritis, maka H0 ditolak, artinya ada hubungan antara jenis kelamin dan preferensi makanan favorit

## Soal 5: Hubungan antara Lokasi Tempat Tinggal dan Frekuensi Kunjungan ke Bioskop

Sebuah studi dilakukan untuk melihat apakah ada hubungan antara lokasi tempat tinggal seseorang (kota besar, kota kecil, pedesaan) dan frekuensi kunjungan ke bioskop (sering, kadang-kadang, jarang)

**Pertanyaan: Apakah lokasi tempat tinggal seseorang memiliki hubungan yang signifikan dengan frekuensi kunjungan mereka ke bioskop?**

**Jawaban:**

**Hipotesis**

-   H0 : Tidak ada hubungan antara lokasi tempat tinggal dan frekuensi kunjungan ke bioskop

-   H1 : Ada hubungan antara lokasi tempat tinggal dan frekuensi kunjungan ke bioskop

```{r}
# Data Tabel Kontingensi
soal5 <- matrix(c(60, 80, 60, 30, 70, 100, 10, 30, 160), nrow = 3, ncol = 3, byrow = TRUE)

# Menambahkan nama baris dan kolom
rownames(soal5) <- c("Kota Besar", "Kota Kecil", "Pedesaan")
colnames(soal5) <- c("Sering", "Kadang-kadang", "Jarang")

# Melihat Tabel Kontingensi
print(soal5)
```

```{r}
# Uji Chi-Square
chisqtests5 <- chisq.test(soal5)
print(chisqtests5)
```

```{r}
# Nilai Kritis
nilaikritis5 <- qchisq(1 - 0.05, 4)
nilaikritis5
```

```{r}
# Nilai Harapan
print(chisqtests5$expected)
```

Karena X-squared \> Nilai Kritis, maka H0 ditolak, artinya ada hubungan antara lokasi tempat tinggal dan frekuensi kunjungan ke bioskop
