---
title: "Praktikum PADK P8"
author: "Anindya Septyani G1401221074"
date: "2024-10-18"
output: 
  html_document:
    theme: cerulean
    toc: yes
    toc_float:
      collapsed: true
---

```{r setup, include=FALSE}
knitr::opts_chunk$set(echo = TRUE)
```

# Odds Ratio dan Uji Kebebasan Chi-Square

## Odds Ratio

Odds Ratio (OD) digunakan untuk mengukur kekuatan asosiasi antara dua kejadian dalam tabel kontingensi 2x2. Ini sering digunakan dalam studi kasus-kontrol, dimana kita ingin mengetahui seberapa besar peluang suatu kejadian terjadi di satu kelompok dibandingkan dengan kelompok lain.

### Definisi Odds Ratio

|                | Outcome 1 (+) | Outcome 2 (-) | Total |
|:--------------:|:-------------:|:-------------:|:-----:|
| **Exposure 1** |       a       |       b       |  a+b  |
| **Exposure 2** |       c       |       d       |  c+d  |
|   **Total**    |      a+c      |      b+d      |   n   |

Odds Ratio (OR) dihitung dengan rumus:

$$
\text{OR}=\frac{\frac{a}{c}}{\frac{b}{d}}=\frac{a.d}{b.c}
$$

### Contoh Kasus

-   Ada 640 subyek, dimana 325 mendapat produk baru dan 315 mendapat produk standar
-   Dari 436 subyek yang terkena malnutrisi, 238 berasal dari kelompok produk baru dan 198 dari kelompok produk standar.

Maka tabel kontingensinya adalah:

|                    | Malnutrisi (+) | Malnutrisi (-) | Total |
|:------------------:|:--------------:|:--------------:|:-----:|
|  **Produk Baru**   |      238       |       87       |  325  |
| **Produk Standar** |      198       |      117       |  315  |

### Perhitungan Odds Ratio di R

```{r}
# Data
produk_baru <- c(238,87) 
produk_standar <- c(198,117)

# Tabel Kontingensi
tabel_kontingensi <- matrix(c(produk_baru, produk_standar), nrow = 2, byrow = TRUE)

# Menghitung Odds Ratio
or <- (tabel_kontingensi[1,1]/tabel_kontingensi[1,2])/(tabel_kontingensi[2,1]/tabel_kontingensi[2,2])
or
```

### Interpretasi

Jika $\text{OR}>1$, ini berarti ada asosiasi positif antara *exposure* (dalam hal ini produk baru) dan *outcome* (malnutrisi). Misalnya, jika $\text{OR}=1.62$, ini berarti risiko terkena malnutrisi pada kelompok yang mendapatkan produk baru adalah **1.62 kali lebih besar** dibandingkan dengan kelompok yang mendapatkan produk standar.

## Uji Kebebasan Chi-Square

### Definisi Uji Kebebasan Chi–Square

Uji kebebasan Chi-Square *(Chi-Square Test of Independence)* digunakan untuk menentukan apakah ada hubungan yang signifikan antara dua variabel kategorik.

### Hipotesis 

-   $\text{H0}$: Tidak ada hubungan antara kedua variabel (saling bebas)
-   $\text{H1}$: Ada hubungan antara kedua variabel (saling terikat)

### Statistik Uji

Statistik uji Chi-Square dihitung dengan rumus:

$$
\chi^2=\sum\frac{(O_i-E_i)^2}{E_i}
$$

dimana: $O_i$ adalah frekuensi observasi, $E_i$ adalah frekuensi harapan, yang dihitung sebagai:

$$
E_i=\frac{\text{Total Baris x Total Kolom}}{\text{Total}}
$$

### Contoh 1

Data Hubungan antara merokok dan kanker paru-paru diberikan sebagai berikut:

|                          | Kanker Paru (+) | Kanker Paru (-) | Total |
|:------------------------:|:---------------:|:---------------:|:-----:|
|    **Pernah Merokok**    |       688       |       650       | 1338  |
| **Tidak Pernah Merokok** |       21        |       59        |  80   |
|        **Total**         |       709       |       709       | 1418  |

```{r}
# Data
kanker_paru <- matrix(c(688,650,21,59), nrow = 2, byrow = TRUE)

# Menghitung Uji Chi-Square
uji_chisq <- chisq.test(kanker_paru)
uji_chisq

# Frekuensi Harapan
uji_chisq$expected
```

Karena nilai $\text{P-Value}<0.05$, maka tolak $H_0$ yang artinya bahwa ada hubungan yang signifikan antara merokok dan kanker paru-paru.

### Contoh 2

DIberikan tabel kontingensi hubungan antara aspirasi pendidikan dan pendapatan keluarga:

|                                  | Pendapatan Rendah | Pendapatan Menengah | Pendapatan Tinggi  | Total |
|:-------------:|:-------------:|:-------------:|:-------------:|------------|
|       **Sekolah Menengah**       |         9         |         11          |         9          | 29    |
|   **Lulusan Sekolah Menengah**   |        44         |         52          |         41         | 137   |
|       **Perguruan Tinggi**       |        13         |         23          |         12         | 48    |
| **Lulusan** **Perguruan Tinggi** |        10         |         22          |         27         | 59    |

```{r}
# Data
aspirasi <- matrix(c(9,11,9,44,52,41,13,23,12,10,22,27), nrow = 4, byrow = TRUE)

# Menghitung Uji Chi-Squate
uji_chisq_aspirasi <- chisq.test(aspirasi)

# Hasil
uji_chisq_aspirasi

# Frekuensi Harapan
uji_chisq_aspirasi$expected
```

Karena nilai $\text{P-Value}>0.05$, maka tidak tolak $H_0$ yang artinya bahwa tidak ada hubungan yang signifikan antara aspirasi pendidikan dan pendapatan keluarga.

## Latihan Soal 

### Soal 1: Kepuasan Pelanggan dan Jenis Produk

Sebuah perusahaan ingin mengetahui apakah ada hubungan antara jenis produk yang dibeli pelanggan dan tingkat kepuasan pelanggan. Data survei terhadap 200 pelangaan diberikan sebagai berikut:

|              | Puas | Tidak Puas | Total |
|:------------:|:----:|:----------:|:-----:|
| **Produk A** |  50  |     30     |  80   |
| **Produk B** |  40  |     20     |  60   |
| **Produk C** |  30  |     30     |  60   |

Tentukan apakah ada hubungan yang signifikan antara jenis produk dan tingkat kepuasan pelanggan dengan menggunakan uji Chi-Square

**Hipotesis**

-   $\text{H0}$: Tidak ada hubungan antara jenis produk dan tingkat kepuasan pelanggan
-   $\text{H1}$: Ada hubungan antara jenis produk dan tingkat kepuasan pelanggan

**Statistik Uji**

```{r}
# Data
kepuasan <- matrix(c(50,30,40,20,30,30), nrow = 3, byrow = TRUE)

# Menghitung Uji Chi-Squate
uji_chisq_kepuasan <- chisq.test(kepuasan)

# Hasil
uji_chisq_kepuasan

# Frekuensi Harapan
uji_chisq_kepuasan$expected
```

```{r}
# Keputusan tolak atau terima H0
if (uji_chisq_kepuasan$p.value < 0.05) {
  print("Tolak H0: Ada hubungan yang signifikan antara jenis produk dan tingkat kepuasan pelanggan")
} else {
  print("Terima H0: Tidak ada hubungan yang signifikan antara jenis produk dan tingkat kepuasan pelanggan")
}
```

### Soal 2: Jenis Diet dan Penurunan Berat Badan

Sebuah studi dilakukan untuk melihat apakah ada hubungan antara jenis diet yang diikuti seseorang dari penurunan berat badan setelah 6 bulan. Data yang diperoleh dari 120 orang adalah sebagai berikut:

|                      | Penurunan Berat Badan | Tidak Ada Penurunan | Total |
|:--------------------:|:---------------------:|:-------------------:|:-----:|
|    **Diet Keto**     |          25           |         15          |  40   |
|    **Diet Vegan**    |          20           |         20          |  40   |
| **Diet Mediterania** |          30           |         10          |  40   |

Ujilah apakah ada asosiasi antara jenis diet dan penurunan berat badan menggunakan uji Chi-Square

**Hipotesis**

-   $\text{H0}$: Tidak ada hubungan antara jenis diet dan penurunan berat badan
-   $\text{H1}$: Ada hubungan antara jenis diet dan penurunan berat badan

**Statistik Uji**

```{r}
# Data
diet <- matrix(c(25,15,20,20,30,10), nrow = 3, byrow = TRUE)

# Menghitung Uji Chi-Squate
uji_chisq_diet <- chisq.test(diet)

# Hasil
uji_chisq_diet

# Frekuensi Harapan
uji_chisq_diet$expected
```

```{r}
# Keputusan tolak atau terima H0
if (uji_chisq_diet$p.value < 0.05) {
  print("Tolak H0: Ada hubungan yang signifikan antara jenis diet dan penurunan berat badan")
} else {
  print("Terima H0: Tidak ada hubungan yang signifikan antara jenis diet dan penurunan berat badan")
}
```

### Soal 3: Jenis Kendaraan dan Kepatuhan Terhadap Aturan Lalu Lintas

Polisi lalu lintas mengumpulkan data tentang kepatuhan pengemudi terhadap aturan lalu lintas berdasarkan jenis kendaraan yang mereka kendarai. Data yang dikumpulkan adalah sebagai berikut:

|            | Patuh | Tidak Patuh | Total |
|:----------:|:-----:|:-----------:|:-----:|
| **Mobil**  |  120  |     80      |  200  |
| **Motor**  |  90   |     110     |  200  |
| **Sepeda** |  60   |     40      |  100  |

Ujilah apakah ada hubungan yang signifikan antara jenis kendaraan dan kepatuhan terhadap aturan lalu lintas menggunakan uji Chi-Square.

**Hipotesis**

-   $\text{H0}$: Tidak ada hubungan antara jenis kendaraan dan kepatuhan terhadap aturan lalu lintas
-   $\text{H1}$: Ada hubungan antara jenis kendaraan dan kepatuhan terhadap aturan lalu lintas

**Statistik Uji**

```{r}
# Data
lalulintas <- matrix(c(120,80,90,110,60,40), nrow = 3, byrow = TRUE)

# Menghitung Uji Chi-Squate
uji_chisq_lalulintas <- chisq.test(lalulintas)

# Hasil
uji_chisq_lalulintas

# Frekuensi Harapan
uji_chisq_lalulintas$expected
```

```{r}
# Keputusan tolak atau terima H0
if (uji_chisq_lalulintas$p.value < 0.05) {
  print("Tolak H0: Ada hubungan yang signifikan antara jenis kendaraan dan kepatuhan terhadap aturan lalu lintas")
} else {
  print("Terima H0: Tidak ada hubungan yang signifikan antara jenis kendaraan dan kepatuhan terhadap aturan lalu lintas")
}
```

### Soal 4: Kegiatan Ekstrakurikuler dan Prestasi Akademik

Sebuah sekolah meneliti apakah ada hubungan antara jenis kegiatan ekstrakurikuler yang diikuti siswa dan prestasi akademik mereka. Data yang diperoleh dari 150 siswa adalah sebagai berikut:

|                            | Prestasi Tinggi | Prestasi Rendah | Total |
|:--------------------------:|:---------------:|:---------------:|:-----:|
|        **Olahraga**        |       30        |       20        |  50   |
|          **Seni**          |       25        |       25        |  50   |
| **Akademik (Klub Ilmiah)** |       35        |       15        |  50   |

Ujilah apakah ada hubungan yang signifikan antara jenis kegiatan ekstrakurikuler yang diikuti siswa dan prestasi akademik menggunakan uji Chi-Square.

**Hipotesis**

-   $\text{H0}$: Tidak ada hubungan antara jenis kegiatan ekstrakurikuler yang diikuti siswa dan prestasi akademik
-   $\text{H1}$: Ada hubungan antara jenis kegiatan ekstrakurikuler yang diikuti siswa dan prestasi akademik

**Statistik Uji**

```{r}
# Data
prestasi <- matrix(c(30,20,25,25,35,15), nrow = 3, byrow = TRUE)

# Menghitung Uji Chi-Squate
uji_chisq_prestasi <- chisq.test(prestasi)

# Hasil
uji_chisq_prestasi

# Frekuensi Harapan
uji_chisq_prestasi$expected
```

```{r}
# Keputusan tolak atau terima H0
if (uji_chisq_prestasi$p.value < 0.05) {
  print("Tolak H0: Ada hubungan yang signifikan antara jenis kegiatan ekstrakurikuler yang diikuti siswa dan prestasi akademik")
} else {
  print("Terima H0: Tidak ada hubungan yang signifikan antara jenis kegiatan ekstrakurikuler yang diikuti siswa dan prestasi akademik")
}
```

### Soal 5: Jenis Media Sosial dan Frekuensi Penggunaan

Sebuah penelitian ingin mengetahui apakah ada hubungan antara jenis media sosial yang digunakan seseorang dan frekuensi penggunaannya. Data yang diperoleh dari 300 responden adalah sebagai berikut:

|               | Sering | Jarang | Tidak Pernah | Total |
|:-------------:|:------:|:------:|:------------:|:-----:|
| **Facebook**  |  100   |   50   |      50      |  200  |
| **Instagram** |   90   |   30   |      30      |  150  |
|  **Twitter**  |   70   |   20   |      60      |  150  |

Ujilah apakah ada hubungan yang signifikan antara jenis media sosial yang digunakan seseorang dan frekuensi penggunaannya menggunakan uji Chi-Square.

**Hipotesis**

-   $\text{H0}$: Tidak ada hubungan antara jenis media sosial yang digunakan seseorang dan frekuensi penggunaannya.
-   $\text{H1}$: Ada hubungan antara jenis media sosial yang digunakan seseorang dan frekuensi penggunaannya.

**Statistik Uji**

```{r}
# Data
medsos <- matrix(c(100,50,50,90,30,30,70,20,60), nrow = 3, byrow = TRUE)

# Menghitung Uji Chi-Squate
uji_chisq_medsos <- chisq.test(medsos)

# Hasil
uji_chisq_medsos

# Frekuensi Harapan
uji_chisq_medsos$expected
```

```{r}
# Keputusan tolak atau terima H0
if (uji_chisq_medsos$p.value < 0.05) {
  print("Tolak H0: Ada hubungan yang signifikan antara jenis media sosial yang digunakan seseorang dan frekuensi penggunaannya")
} else {
  print("Terima H0: Tidak ada hubungan yang signifikan antara jenis media sosial yang digunakan seseorang dan frekuensi penggunaannya")
}
```
